【裁判字號】    97,訴,246
【裁判日期】    970527
【裁判案由】    確認買賣關係不存在
【裁判全文】
臺灣臺南地方法院民事判決               97年度訴字第246號
原      告  台新國際商業銀行股份有限公司
法定代理人  己○○
訴訟代理人  乙○○
訴訟代理人  庚○○
被      告  丙○○
                        之6
被      告  丁○○
共      同
訴訟代理人  戊○○
                        之6
上列當事人間請求確認買賣關係不存在事件，經本院於民國97年
5月13日言詞辯論終結，判決如下：
    主  文
確認被告丁○○與被告丙○○間於民國九十六年五月一日，就臺
南市○○區○○段七五之四三號土地應有部分萬分之八十，暨同
段三七九四建號即臺南市安平區○○○街四六０巷六二號六樓之
六房屋所有權全部之買賣關係不存在。
被告丁○○應將前項所示之土地及建物，以臺南市臺南地政事務
所民國九十六年五月四日收件第六九八三０號，民國九十六年五
月九日登記以買賣為原因所為之所有權移轉登記予以塗銷。
訴訟費用新臺幣柒仟零伍拾元由被告連帶負擔。
    事  實  及  理  由
一、本件被告丁○○及丙○○經合法通知，未於最後言詞辯論期
    日到場，核無民事訴訟法第386條所列各款情形，爰依原告
    之聲請，由其一造辯論而為判決。
二、按確認法律關係之訴，非原告有即受確認判決之法律上利益
    者，不得提起之，民事訴訟法第247條第1項前段定有明文。
    又所謂即受確認判決之法律上利益，係指因法律關係之存否
    不明確，致原告在私法上之地位有受侵害之危險，而此項危
    險得以對於被告之確認判決除去之者而言，故確認法律關係
    成立或不成立之訴，苟具備上開要件，即得謂有即受確認判
    決之法律上利益，縱其所求確認者為他人間之法律關係，亦
    非不得提起，最高法院42年臺上字第1031號判例意旨可參。
    本件原告主張對被告丙○○有本票債權，因被告間就位於臺
    南市○○區○○段75-43地號土地應有部分萬分之80，暨坐
    落其上同段3794建號即臺南市安平區○○○街460巷62號6樓
    之6房屋所有權全部 (下稱系爭房地)之買賣關係存否不明確
    ，且已為所有權移轉登記，致原告對被告丙○○之債權有不
    能受償之危險，因認該危險得以對於被告之確認判決除去，
    核與上開規定相符，應准許之，先予敘明。
三、原告起訴主張：
  (一)緣第三人鄭貴蓮於民國90年5月22日向原告借款辦理新臺幣
    (下同)2,120,000 元 (下稱系爭借款)，並由被告丙○○擔
    任連帶保證人。嗣第三人鄭貴蓮於96年1月起即未依約繳付
    本息，原告遂對第三人鄭貴蓮及被告丙○○聲請本票裁定強
    制執行，經臺灣高雄地方法院以91年度票字第8417號裁定准
    許後，執上開裁定聲請以本院96年度執字第28191號執行事
    件對第三人鄭貴蓮提供抵押之財產強制執行，經分配結果，
    尚有本金536,860元，及自96年9月27日起至清償日止，按年
    息百分之8.38計算之利息未受清償。
  (二)詎被告丙○○於96年4月知悉第三人鄭貴蓮未正常繳付本息
    ，且於第三人鄭貴蓮所提供之抵押物遭強制執行後，隨即
    與被告丁○○通謀為虛偽之買賣行為，將系爭房地之所有權
    於96年5月9日，以買賣為原因移轉登記予被告丁○○ (下稱
    系爭買賣)，以逃避原告債權之追償。
  (三)然被告丙○○所有臺南鹽埕郵局00000000000000號帳戶 (下
    稱鹽埕郵局帳戶)曾於96年5月17日轉出100,000元，並匯入
    被告丁○○所有之臺南成功路郵局00000000000000號帳戶內
    (下稱成功路郵局帳戶)，顯見被告丁○○承購系爭房地之價
    金係由被告丙○○所提供。又被告2人於96年5月1日辦妥移
    轉登記後，仍由被告丙○○負擔系爭建物之貸款，而被告丁○○至遲於96年8月23日始交付部分買賣價金予被告丙○○
    ，與被告辯稱因被告丙○○欲購他屋，急需資金，始將系爭
    房地，賣予被告丁○○云云不符，況事後他屋並未成交，被
    告之系爭買賣行為，與常理不符，顯見被告係為逃避原告追
    償而為通謀虛偽意思表示，依民法第87條第1項前段規定，
    系爭買賣契約無效，自始不存在。
  (四)被告就系爭房地所為之虛偽買賣行為，已損害原告債權之追
    償，原告爰依民法第184條第1項侵權行為規定，及本於被告
    丙○○債權人之地位，代位其行使權利，請求本院擇一命被
    告丁○○塗銷系爭房地之所有權登記，並為原告勝訴之判決
    。
  (五)並聲明1.確認被告丁○○與被告丙○○間於96年5月1日，就
    系爭房地之買賣關係不存在。2.被告丁○○應將系爭房地，
    於96年5月1日以買賣為原因之所有權移轉登記予以塗銷。
四、被告雖於最後言詞辯論期日未到庭，惟據其提出之書狀，及
    之前到庭之聲明及抗辯略以：
  (一)被告丙○○於96年4月間，經房屋仲介即第三人甲○○居間
    媒介，本欲購買位於臺南市○○路11 2號之房屋，惟因資金
    不足，被告丙○○遂將系爭房地，以70 0,000元之代價，賣
    予被告丙○○之婆婆即被告丁○○。被告丙○○與丁○○協
    商同意於96年5月1日先辦理系爭房地之所有權移轉登記，嗣
    於96年8月23日被告丁○○始自其所有成功路郵局帳戶中領
    出250,000元之現金，交付予被告丙○○存入其所有鹽埕郵
    局帳戶中，以清償部份價金。並約定由被告丁○○繳付被告
    丙○○就系爭房屋所負擔之貸款餘額，以償還不足之450,00
    0元價金，是被告間就系爭房地之買賣行為並無不法，況被
    告丙○○於90年曾向原告辦理退保，將保證人改為第三人鄭
    貴蓮的姐姐，當時是被告丙○○會同鄭貴蓮的大姐至原告銀
    行辦理等語。
  (二)並聲明：駁回原告之訴。
五、兩造不爭執事項：
  (一)被告丙○○於90年5月22日擔任第三人鄭貴蓮向原告借款2,1
    20,000元債務之連帶保證人。
  (二)第三人鄭貴蓮自90年11月份起未按時繳息，經原告聲請本票
    裁定強制執行，拍賣第三人鄭貴蓮提供之抵押物後，尚欠53
    6,860元，及自96年9月27日起至清償日止，按年息百分之8.
    38計算之利息迄未清償。
  (三)被告丙○○於96年5月9日將其所有系爭房地，以買賣為原因
    ，辦理完成移轉登記予被告丁○○。
  (四)被告丙○○於96年4月，因原告之催繳，已知悉第三人鄭貴
    蓮有逾期未繳款之事實。
  (五)被告丙○○於96年8月23日將其在臺南成功路郵局000000000
    00000號帳戶內之存款250,000元現金領出，被告丙○○於同
    日在臺南鹽埕郵局00000000000000號帳戶內有存入250,000
    元現金。
六、本院得心證之理由：
    本件主要爭執點在於被告間就系爭土地及建物之買賣是否為
    通謀虛偽意思表示而為無效？原告得否訴請被告丁○○塗銷
    登記？經查：
  (一)按表意人與相對人通謀而為虛偽意思表示者，其意思表示無
    效，民法第87條第1項前段定有明文。準此，因出於通謀虛
    偽意思表示所成立之買賣債權契約及其所有權移轉登記之物
    權行為自應認為無效 (最高法院94年度台上字第1640號判決
    參照)。
  (二)本件被告抗辯稱被告丙○○於96年4月間，因欲另購台南市
    ○○路112號房屋，惟資金不足，遂請上開房屋介紹人甲○○鑑估系爭土地及建物，經其鑑估後認頂多值80多萬元，被
    告丙○○因此要求被告丁○○以700,000元之代價，出資購
    買，除由被告丁○○給付250,000元給被告丙○○外，餘由
    被告丁○○承擔該房地之抵押貸款450,000元等語，並提出
    所有權買賣移轉契約書、被告2人郵局存摺節本、土地及建
    物登記謄本等影本各1份為證 (見本院卷第29 -33頁)，然依
    證人甲○○證稱，96年4月間被告丙○○之先生戊○○曾委
    託其尋找店面房屋，後來為其物色的店面開價398萬元，因
    店面坪數只有10幾坪，不可能貸那麼高的金額，戊○○有提
    到要賣掉系爭土地及建物，來買店面，伊估約值80幾萬元，
    戊○○認為價錢太低，就沒有委託伊出售等語 (見本院卷第
    102頁)，被告丙○○所委託證人甲○○物色之店面房屋售價
    高達398萬元，依證人甲○○所述，被告丙○○欲購買新的
    店面，既需辦理銀行貸款，復又需出售系爭土地及建物以籌
    資，顯見其資力不足，亟需資金，被告丙○○之夫戊○○並
    認系爭土地及建物，鑑估80餘萬元，仍認為價格過低，顯見
    被告丙○○縱以辦理銀行貸款加上系爭土地及建物出售之價
    金，恐仍不足購買店面房屋，則其豈有捨委託證人甲○○得
    以較高之價金出售之途而不為，反倒以較低之700,000元價
    金賣予被告丁○○，且僅取得250,000元之現金之理，所述
    已與常理不符，其辯稱係因為購買明興路112號之店面，始
    有將系爭土地及建物售予被告丁○○之舉云云，是否屬實，
    已有可疑。
  (三)且被告既辯稱係因為買受明興路112號之房屋，急需籌資，
    始有買賣系爭土地及建物之舉，則渠等於96年5月1日既已辦
    理系爭土地及建物之所有權移轉登記，何以遲於96年8月23
    日被告丁○○始自其所有成功路郵局帳戶中領出250,000元
    之現金交付被告丙○○以清償部分買賣價金？與渠等所述亟
    需資金之情實有不符，況證人甲○○復證稱系爭明興路112
    號房屋，於同年4月底、5月初即已由其他買主買走等語 (見
    本院卷第103頁)，顯見其後被告已不須再售屋籌款，則渠等
    何以不解除契約，竟仍維持契約，並迨於同年8月23日始又
    有交付250,0 00元價金之舉？雖被告又辯稱因渠等想再買其
    他店面等語，然證人甲○○亦證稱同年8月被告又有看到一
    間房屋，要伊幫他們看，但因當時屋主開價300多萬元，被
    告出價200多萬元，屋主表示價差太大，當場即未談成等語
    屬實 (見本院卷第103頁)，此外，被告並未再能提出其於當
    時有再須籌資之情，其所述即不足採。
  (四)又被告丙○○以系爭房地設定抵押權向臺灣郵政股份有限公
    司借款，於系爭買賣行為成立時即95年5月1日借款餘額為50
    3,441元，同年8月31日之借款餘額則為495,232元等情，業
    經本院向臺灣郵政股份有限公司 (下稱臺灣郵政公司)查明
    屬實，有該局97年3月19日壽字第097080023 7號函及附件可
    考 (見本院卷第74、75頁)，與被告所辯雙方約定除由被告
    丁○○給付250,000元現金外，餘由其承擔被告丙○○就系
    爭房屋所負擔之貸款餘額即450,000元之事實，已不相符合
    。況系爭建物之抵押借款，迄今仍自被告丙○○所有之存簿
    帳戶內扣款，既未變更擔保物之所有人，復非由被告丁○○
    繳納剩餘貸款餘款，亦有臺灣郵政公司97年4月3日壽字第09
    70 800460號函 (見本院卷第94頁)可證，顯然被告辯稱係由
    被告丁○○承擔系爭房地之抵押貸款，作為價金之一部分云
    云，並非事實。
  (五)再以被告就96年5月17日自被告丙○○所有鹽埕郵局轉出100
    ,000 元，並於同日匯入被告丁○○成功路郵局一事，辯稱
    該筆款項係為被告丙○○於96年4月為購買明興路建物，而
    向被告丁○○所借之斡旋金，俟該筆交易不成立，故將該筆
    借款返還予被告丁○○云云。然依證人甲○○證稱，當時被
    告丙○○有放要約金 (斡旋金)1、2萬元等語 (見本院卷第
    102頁)，與被告所稱借款100,000係作為斡旋金云云，已有
    差距，且被告於96年5月1日即就系爭房地成立買賣契約，並
    於96年5月9日已辦妥所有權移轉登記，若兩造間就系爭房地
    果有成立買賣契約之真意，被告丙○○大可要求被告丁○○
    以該筆100,000元抵作價金之一部，又何須大費周章，先於9
    6年5月17日償還該筆借款，迨至於96年8月23日始又給付價
    金之理，被告2人之行為，顯與常情相違，不足採信。
  (六)況被告於本院審理時，亦坦承其於96年4月接到原告通知，
    要求被告協助找尋第三人鄭貴蓮時，已知悉第三人鄭貴蓮未
    償還系爭債務等語屬實 (見本院卷第52、53頁)。則被告丙○○對原告對第三人鄭貴蓮追償無著，必將追究其連帶保證
    人之清償責任，應有預見，則其旋即於同年5月1日以買賣為
    原因，將系爭房地移轉登記予被告丁○○，顯係為避免受原
    告追償之舉，並無為真實買賣之意，而被告丁○○為被告丙○○之婆婆，對被告丙○○突然無端欲將系爭房地移轉所有
    權給伊之舉，豈有未感訝異而為追問之理，參以被告丁○○
    上開配合兩造虛偽資金往來之舉，其對被告丙○○無欲與之
    訂立買賣契約，將系爭房地真實地以買賣而移轉所有權於伊
    之意，亦無不知悉之理。從而，原告主張被告丙○○為逃避
    原告追償，與被告丁○○間就系爭土地及建物買賣係屬通謀
    虛偽意思表示，無買賣關係存在等情，實堪採信。被告二人
    間既無移轉系爭土地及建物所有權之意思，依前揭規定，其
    意思表示應為無效，其所為之物權行為亦屬無效，被告丁○○雖登記為系爭土地之所有權人，惟因物權行為無效，亦無
    法取得系爭不動產之所有權，兩造間就系爭房地之買賣關係
    應不存在。
  (七)次按債務人與第三人通謀而為虛偽意思表示，將其所有不動
    產為第三人設定抵押權，債權人請求塗銷抵押權設定登記以
    回復原狀時，僅須以該第三人為被告，毋庸併列債務人為共
    同被告 (最高法院88年度台上字第338號判決參照)，又債務
    人欲免其財產被強制執行，與第三人通謀而為虛偽意思表示
    ，將其所有不動產為第三人設定抵押權，債權人可依侵權行
    為之法則，請求第三人塗銷登記，亦可行使代位權，請求塗
    銷登記，兩者任其選擇行使之 (最高法院67年度第5次民事
    庭庭長推總會決議(二)、最高法院73年度台抗字第472號判例
    參照)。被告丁○○雖登記為系爭房地之所有權人，惟被告
    二人之通謀行為使被告丙○○之責任財產減少，而侵害債權
    人即原告之利益，則依上開最高法院判決與決議之意旨，原
    告依民法侵權行為之規定，請求被告丁○○應將系爭房地，
    於臺南市臺南地政事務所所為之所有權移轉登記予以塗銷，
    自屬有據。
七、綜上所述，被告間就系爭房地之買賣關係既屬通謀虛偽意思
    表示而無效，渠等間之買賣關係自始不存在，且被告丁○○
    以該行為不法侵害原告之權利，原告自得依侵權行為法則，
    訴請被告應將系爭所有權移轉登記塗銷。從而，原告依民法
    第87條第1項前段規定，主張被告二人間於96年5月1日就系
    爭房地之買賣關係通謀虛偽意思表示而無效，請求確系爭買
    賣關係不存在，並依侵權行為之法則請求被告丁○○應將系
    爭房地，於臺南市臺南地政事務所96年5月4日收件第69830
    號，於96年5月9日以買賣為原因所為之所有權移轉登記予以
    塗銷，為有理由，應予准許。
八、又本件判決結果已臻明確，兩造關於被告丙○○是否已向原
    告請求免除連帶保證人之責任，已於言詞辯論期日表明不再
    爭執，故本院不再審酌，另兩造關於被告丁○○於96年8月2
    3日自成功郵局帳戶內所領出之存款250,000元，與被告丙○○於同日在鹽埕郵局帳戶內存入之250,000元，是否為同一
    筆現金之事實有所爭執，然被告對丁○○於當日領取之250,
    000元是交予丙○○作為買賣價金之一部分之事實並不爭執
    ，故上開事實之爭執對判決結果並不生影響，本院亦不再加
    以論述，再原告另依代位權之規定，請求被告丁○○塗銷所
    有權移轉登記部分，因本院已依侵權行為規定為其勝訴之判
    決，故此部分之請求，本院不再審酌，至兩造其餘攻擊或防
    禦之證據方法，經本院斟酌後，認為不足影響本判決結果，
    自無逐一論述之必要，併此敘明。
九、又法院為終局判決時，應依職權為訴訟費用之裁判，民事訴
    訟法第87條第1項定有明文，參酌同法第91條第1項規定法院
    未於訴訟費用之裁判確定其費用額者，第一審受訴法院於該
    裁判有執行力後，應依聲請以裁定確定之立法意旨，本院自
    得於本件判決時，一併確定兩造應負擔之訴訟費用額。查本
    件原告起訴訴訟標的金額為640,360元，應徵第一審裁判費
    為7,050元，此外，本件無其他訴訟費用支出，故訴訟費用
    額確定為7,050元，應由敗訴之被告連帶負擔。
十、結論：原告之訴為有理由，依民事訴訟法第385條第1項前段
    、第85條第2項、第87條第1項，判決如主文。
中    華    民    國    97    年    5     月    27    日
                  民事第一庭    法  官  高榮宏
以上正本係照原本作成。
如對本判決上訴，須於判決送達後20日內向本院提出上訴狀。
中    華    民    國    97    年    5     月    27    日
                                書記官  陳淑芬


司法院資訊處製作；財團法人民間司法改革基金會備份。
